【裁判字號】    88,重上更(二),82
【裁判日期】    890426
【裁判案由】    業務侵占
【裁判全文】
臺灣高等法院臺中分院刑事判決            民國八十八年度重上更(二)字第八十二號
    上  訴  人
    即  被  告  甲○○
    選任辯護人  吳天富  律師
右上訴人因業務侵占案件，不服臺灣臺中地方法院中華民國八十四年九月七日第一審
判決（民國八十四年度訴字第一六八七號，起訴案號：臺灣臺中地方法院檢察署民國
八十四年度偵字第八八七號），提起上訴，本院判決後最高法院第二次發回更審，本
院判決如左：
    主      文
原判決撤銷。
甲○○連續意圖為自己不法之所有，而侵占對於業務上所持有之物，處有期徒刑陸月
。
    事      實
甲○○任職三禾美股份有限公司（以下簡稱三禾美公司）業務經理期間，意圖為自己
不法之所有，並基於概括之犯意，先後將其業務上所經收之下列款項：民國（下同
）八十三年十月十一日向客戶丙○○收取該公司之帳款新臺幣（下同）三萬元，同
年月二十九日向客戶楊銘坤收受該公司之帳款三萬七千八百元，除代公司付一萬二千
元之水電工程費與己○○外，餘款二萬五千八百元與以上部分之三萬元悉數侵占據
為己有，案經被害人三禾美公司代表人辛○訴由臺灣臺中地方法院檢察署檢察官偵查
起訴。
    理      由
一、訊據上訴人即被告甲○○矢口否認有何侵占犯行，辯稱：向楊銘坤收取之三萬七
    千八百元，除支付己○○一萬二千元之公司水電工程款外，餘因公司已三、四個
    月未發薪水，故向公司會計借支；向丙○○收取之三萬元帳款，伊有交付給公司
    會計李淑貞云云。
二、經查關於楊銘坤之帳款，被告於偵查之初辯稱伊已交給公司會計戊○○（見偵查
    卷第十九頁背面），但為戊○○所否認，被告乃又於其後偵查及原審中，改稱所
    經收該款除付與己○○一萬二千元外，餘款伊有向公司會計表示預支薪水云云（
    見偵查卷第二十三頁背面、原審卷第十九頁正面），惟僅泛言公司會計，未能具
    體指明係向那位會計表示借支，上訴本院後則稱該款項除代公司付一萬二千元之
    水電工程費外，餘二萬五千八百元是向公司會計戊○○借支的云云（見本院上訴
    卷八十四年十一月十日訊問筆錄）但據證人即該公司會計戊○○、李淑貞均結證
    堅持否認上開借支之說，並證稱借支款項，須按規定辦理借支手續，且非公司會
    計職權範圍內可以片面允予支借。關於丙○○三萬元帳款，證人即會計李淑貞亦
    證稱未收到被告繳交該款項，被告所舉證人丙○○證稱：「我只知他（指甲○○
    ）有把錢拿到後面後開單子給我，但因我人在櫃台外面，所以並未看到他有沒有
    把錢交給李淑貞」等語，亦不能證明被告有將經收之該筆款項交給公司會計，參
    以證人即公司前會計戊○○於本院行調查時到庭具結後證稱：若有借支要請他（
    按指上訴人即被告）簽借條，沒有他的借條，如果有我會把借條留下來，他說借
    支是沒有這回事，丙○○之三萬元亦沒入帳也沒有借條等語（見本審卷第三十七
    頁）再者凡借支均有借條亦據證人謝顯榮供述在卷（同卷第十七頁反面）並有支
    出證明單多份為憑（同卷第二十三－二十九頁），上訴人庭呈（同卷第一二一、
    一二二頁）之員工借支條、支出證明單亦無上開兩筆款項之記載，已難採為被告
    有利之認定。且被告若有將款轉交給會計，何以未由會計簽發收據予丙○○，
    由被告自行開單子予丙○○，亦有可疑，被告以上所辯，不足採信，其罪證明確
    ，犯行堪予認定。
三、按上訴人即被告甲○○原係三禾美公司之業務經理，為從事業務之人，其將業務
    經收之款項侵占入己之行為，係犯刑法第三百三十六條第二項之業務侵占罪。其
    先後二次犯行，犯罪方法及構成要件均相同，顯係基於概括之犯意反覆為之，為
    連續犯，應論以一罪。原審予被告論科，固非無見，惟被告並未侵占客戶庚○○
    之貨款，原判決認被告向客戶庚○○收受面額二十萬九千七百廿二元之支票一張
    ，亦予侵占入己云云，尚有未洽（理由詳如后述），是被告上訴否認有前開侵占
    行為，雖非可取，但原判決既有上述可議之處，仍應予撤銷改判，爰審酌被告犯
    罪之動機、手段、所生危害及犯後態度等一切情狀，量處有期徒刑陸月，示懲。
四、公訴意旨另指被告於八十三年十一月廿九日向客戶庚○○收受面額二十萬九千七
    百廿二元之支票一張，未交付三禾美公司，而將票款侵占入己乙節，據被告辯稱
    ：其所經營之富品衛浴建材百貨股份有限公司（以下簡稱富品公司）尚在營業，
    並未與三禾美公司合併，原富品公司取得之訂單，並無改由三禾美公司出貨之情
    形，庚○○為富品公司之客戶，帳款自應由富品收取，與三禾美公司無關等語。
    經查被告所經營之富品公司並未與三禾美公司合併，此已據富品公司原股東丁○○、壬○○於本院前審上更(一)結證供明（本院上更(一)卷第十六、十七頁），並有
    富品公司八十二、八十三、八十四年度營利事業所得稅結算申報書影本在卷（見
    最高法院八十六年度台上字第二○七二號卷第十六－卅六頁），且告訴人之謝顯
    榮於偵查中供稱：三禾美公司不繼承富品公司之債權債務，但是服務繼續等語（
    偵查卷二十頁），足見該二公司並無合併，應僅是合作而已，是以謝顯榮始有所
    謂三禾美公司為富品公司服務繼續之語。又有關二家公司如何劃分責任，據三禾
    美公司會計戊○○於本院前審證稱：「按新舊合約來區分，新的合約都用三禾美
    公司名稱來訂立，舊的合約就用富品公司的名稱來訂立」（本院上訴卷七十五頁
    ），會計戊○○於本審行調查時亦證稱，訂單是他（按指上訴人即被告）取得沒
    錯，但我記得當時出貨的是新公司即三禾美公司，他堅持是富品的，因客戶寫的
    名稱是「富品」對外是富品名義，發票也是富品等語（見本審卷第三十八頁正面
    ），亦即合約由那家公司訂立，即由那家公司負責之意，而客戶庚○○係建築商
    人，在彰化縣和美鎮營建房屋，所使用之衛浴器材，皆係海外窯業股份有限公司
    供應之產品，有庚○○之簽收單可稽（本院上訴卷三十八－五○頁），依該海外
    窯業公司之送貨單及貨款結算單記載：客戶名稱為富品公司，足證係富品公司向
    海外窯業公司訂約進貨，由海外窯業公司直接將貨送至工地交由庚○○點收，貨
    款則由海外窯業公司向富品公司收取，此亦有貨款結算單可憑（本院上訴卷四三
    、四四、四六、五十一頁），富品公司既供貨予庚○○，則庚○○應付之貨款，
    自當由富品公司收取，至庚○○在本院前審證稱：「該二十萬九千七百廿二元支
    票是支付三禾美公司之貨款，當時三禾美與富品公司二家已合成一家，那張支票
    是交給甲○○，這筆貨的事情都在三禾美公司作業的，因甲○○說要向我收款，
    我想他是三禾美公司的人，才拿該支票給他」等語（本院八十四年上訴字第二九
    一○號卷第九二－九四頁），應係庚○○對富品公司與三禾美公司內部之經營並
    不瞭解憑藉自己之推測所為之供述，並不足採為論斷被告罪責之依據，且三禾美
    公司並未能提出有出貨予庚○○之證據，是被告辯稱該筆二十萬九千七百廿二元
    之貨款，應由富品公司收取，尚堪採信，此部分被告犯罪不能證明，另被告向楊
    銘坤收取之帳款，已交付一萬二千元與己○○，業經己○○證實，關於此一萬二
    千元部分亦無侵占之可言，因公訴人認上開二部分與論罪科刑部分有連續犯之裁
    判上一罪或實質上一罪關係，故不另為無罪之諭知。
四、據上論斷，應依刑事訴訟法第三百六十九條第一項前段、第三百六十四條、第二
    百九十九條第一項前段，刑法第五十六條、第三百卅六條第二項，罰金罰鍰提高
    標準條例第一條前段，判決如主文。
本案經檢察官乙○○到庭執行職務。
中      華      民      國    八十九     年       四      月   二十六   日
                                  臺灣高等法院臺中分院刑事第六庭
                                        審判長法  官  李  文  雄
                                              法  官  沈  應  南
                                              法  官  陳  嘉  雄
右正本證明與原本無異。
如不服本判決應於收受送達後十日內向本院提出上訴書狀，其未述上訴之理由者並
得於提起上訴後十日內向本院補提理由書（均須按他造當事人之人數附繕本）。
                                              書記官  王  麗  英
中      華      民      國    八十九     年       四      月   二十七   日
                                                                        Ｈ


司法院資訊處製作；財團法人民間司法改革基金會備份。
